【裁判字號】    88,簡上,803
【裁判日期】    890217
【裁判案由】    損害賠償
【裁判全文】
臺灣臺北地方法院民事判決  八十八年度簡上字第八○三號
    上  訴  人  甲○○
    被  上訴人  乙○○  臺北縣.
右當事人間請求損害賠償事件，上訴人對於中華民國八十八年八月五日本院臺北簡易
庭八十八年度北簡字第六一０八號第一審判決提起上訴，本院判決如左：
    主    文
原判決廢棄。
被上訴人在第一審之訴駁回。
第一、二審訴訟費用由被上訴人負擔。
    事    實
一、上訴人方面：
    (一)聲明：如主文所示。
    (二)陳述：
      １被上訴人乙○○於民國八十一年間，由訴外人韋煥賢介紹以投資人身份，認
        同上訴人甲○○所開設之新能實業股份有限公司（以下簡稱新能公司），自
        願參與，以新臺幣（下同）貳拾萬元，分兩次投資，新能公司即開付「優先
        股憑證」交付被上訴人，其係投資新能公司，並非上訴人詐取其錢財，造成
        其損害。
      ２被上訴人認股後，新能公司即將其納入股東名冊中，列為正式股東，而非被
        上訴人所言未取得股份，至其所提出新能公司向臺北市政府建設局登記之股
        東名簿，係經新能公司簡化，僅以持有三萬股以上股東始向臺北市政府建設
        局陳報，而二萬股以下股東免予列報所致，並不足以證明上訴人詐財。被上
        訴人自投資後，新能公司所召開之年度股東大會，曾轉請韋煥賢通知其參與
        股東會，被上訴人未出席，其放棄此項權利，並非上訴人之責。
      ３新能公司自八十三年後，營運欠振，被上訴人即趁機要求退股，企圖收回其
        投資股金，但依新能公司章程規定，未至結算及經由股東大會之決議，無法
        辦理其所請，被上訴人即向法院自訴上訴人犯有詐欺罪嫌，亦經法院判決無
        罪確定。
    (三)證據：提出新能公司優先股憑證存根、股東所持股份名冊、股東大會通知及紀
      錄、本院八十六年度自字第一０四九號刑事判決書、臺灣省政府建設廳八十年
      一月七日八十建一字第三三六八０七號函、南投縣政府建設局建造執照、經濟
      部工業局南崗擴大工業區土地產權移轉證明書、地籍圖、土地所有權狀、地價
      證明書、照片二十三張為證。
二、被上訴人方面：
    (一)聲明：駁回上訴。
    (二)陳述：除與原審判決書所載者相同茲予引用外，補稱：
      １八十一年十一月新能公司副總經理韋煥賢以介紹工作為由，向被上訴人謊稱
        ：你退休後工作沒有問題，因你的大同鄉甲○○，現開新能公司，需要人才
        ，你是人事人才，隨時可進，也可以等你云云，向被上訴人索取貳拾萬元作
        為投資及工作之條件。惟新能公司於七十九年間工廠即予停頓，準備讓與給
        第三人，其於八十一年間誘騙被上訴人投資二十萬元，非詐欺為何？且被上
        訴人並未填寫認股書，亦未見新能公司任何產品，又未接到開會通知，復未
        上過班、拿取紅利，嗣向臺北市政府建設局申請新能公司股東名簿，其上亦
        無被上訴人之名，足見上訴人詐騙之行跡。
      ２上訴人刑案雖僥倖被判無罪，被上訴人原欲提出上訴，後經友人規勸，乃提
        起民事損害賠償之訴，且上訴人年紀一大把，亦不希望其入獄，被上訴人之
        目的，僅是將該貳拾萬元取回，而其於刑事案件審理中亦答應願返還該貳拾
        萬元，然上訴人因刑案判決無罪，即置之不理，實足見其詐欺之惡性。
    (三)證據：援用原審之立證方法。
三、本院依職權調閱臺灣臺北地方法院檢察署八十六年度偵字第八五七一號、八十七
    年度偵續字第三三號、本院八十六年度自字第一０四九號案卷。
    理    由
一、被上訴人起訴主張：上訴人於八十一年十一月間，經訴外人韋煥賢向其詐稱以投
    資新能公司，並得於新能公司任職云云，向其詐取貳拾萬元，嗣其交付貳拾萬元
    後並未獲得工作、參與新能公司活動，亦未分得紅利，且上訴人未將其列入新能
    公司股東名簿，上訴人顯有詐欺之行為，爰依法請求其賠償二十萬元等語。
    上訴人則以：被上訴人於八十一年間，由韋煥賢介紹投資上訴人所開設之新能公
    貳拾萬元，新能公司即開付「優先股憑證」交付被上訴人。被上訴人認股後，新
    能公司即將其納入股東名冊中，列為正式股東，而非被上訴人所言未取得股份，
    至其所提出新能公司向臺北市政府建設局登記之股東名簿，係經新能公司簡化，
    僅以持有三萬股以上股東始向臺北市政府建設局陳報，而二萬股以下股東免予列
    報所致。又被上訴人自投資後，新能公司所召開之年度股東大會，曾轉請韋煥賢
    通知其參與股東會，被上訴人未出席。新能公司自八十三年後，營運欠振，被上
    訴人即趁機要求退股，企圖收回其投資股金，但依新能公司章程規定，未至結算
    及經由股東大會之決議，無法辦理其所請，被上訴人即向法院自訴上訴人犯有詐
    欺罪嫌，亦經法院判決無罪確定。本件被上訴人係投資新能公司，上訴人並無有
    對其詐欺之情事，自不負損害賠償責任等語資為抗辯。
二、經查，被上訴人主張其於八十一年十一月間經韋煥賢之介紹，交付貳拾萬元與被
    上訴人所經營之新能公司之事實，業據其提出優先股憑證為證，並為上訴人所是
    認，應堪信為真實。次查，被上訴人主張上訴人以其能進入新能公司工作為由，
    向其詐取上開貳拾萬元云云，然為上訴人所否認，並以前揭情詞置辯。惟查，被
    上訴人交付貳拾萬元與新能公司之同時，新能公司曾交付優先股憑證，已如上述
    ，上訴人並將之列入股東名冊，有股東名冊在卷可稽，雖被上訴人向臺北市政府
    建設局所申請之新能公司股東名簿上並無被上訴人之名，有被上訴人提出之新能
    公司股東名簿在卷可查，上訴人則辯稱因予簡化，以持股三萬股以上之股東始予
    陳報等語，經查看被上訴人所提出之股東名簿，最少持股確為三萬股，因此上訴
    人上開所辯尚非不可採信，且上訴人若果欲詐騙被上訴人入股，又何須製發優先
    股憑證交付被上訴人收執，徒留證據，足證上訴人辯稱被上訴人係投資其經營之
    新能公司，亦堪採信。又查，新能公司於七十六年七月十八日核准設立登記，並
    在南投縣設立工廠，有新能公司之股東名簿、股東會紀錄、臺灣省政府建設廳八
    十年一月七日八十建一字第三三六八０七號核准設立工廠函、南投縣政府建設局
    建造執照、經濟部工業局南崗擴大工業區土地產權移轉證明書、地籍圖謄本、土
    地所有權狀三紙、照片二十三張在卷可憑，足見新能公司於被上訴人投資之時，
    尚在經營之中，此亦足證上訴人並無詐騙被上訴人之情事，至被上訴人陳稱未分
    得紅利、參與公司活動云云，則並非投資公司之必然行為，並不能以此證明上訴
    人對被上訴人施用詐術。復查，上訴人固允諾被上訴人退休之後，可至新能公司
    擔任人事主管，為上訴人所自承，然被上訴人係於八十一年十一月入股新能公司
    ，斯時其於臺北市民權國中擔任人事主任，八十三年四月一日退休，亦為被上訴
    人所自認，期間長達一年五月，按投資事業者，有盈有虧，並非必然，投資自須
    負擔風險，本件新能公司嗣後經營不善，致被上訴人退休後未能至新能公司任職
    ，此誠非上訴人當初所能預期，亦為被上訴人所應負擔之風險，實難以此即認上
    訴人於招募被上訴人入股之際，有何詐欺之情事。且查，被上訴人曾以本件之事
    實，向本院自訴上訴涉犯詐欺罪嫌，經本院於八十七年九月三十日以八十六年度
    自字第一０四九號判決上訴人無罪確定，除有該案判決書在卷可按，復經本院依
    職權調閱臺灣臺北地方法院檢察署八十六年度偵字第八五七一號、八十七年度偵
    續字第三三號、本院八十六年度自字第一０四九號案卷，核對無訛，亦證上訴人
    並無對被上訴人施用詐術。從而，本件上訴人既無對被上訴人施用詐術牟取貳拾
    萬元之股金，被上訴人本於侵權行為法律關係，請求上訴人賠償貳拾萬元，即屬
    無據，難以准許，應予駁回。
三、本件原審未查上情，遽依被上訴人之主張，為上訴人敗訴之判決，於法自有未合
    ，上訴意旨指摘原判決不當，求予廢棄改判，為有理由，應予准許，爰判決如主
    文所示。
四、兩造其餘之攻擊、防禦方法及未經援用之證據，經本院斟酌後，認與判決結果均
    不生影響，爰不予一一論駁，併予敘明。
五、據上論結，本件上訴為有理由，依民事訴訟法第四百三十六條之一第三項、第四
    百五十條、第七十八條，判決如主文。
中      華      民      國    八十九    年      二      月    十七    日
                                民事第六庭審判長法      官  蕭忠仁
                                                法      官  吳素勤
                                                法      官  劉坤典
右為正本係照原本作成
本判決不得上訴。
中      華      民      國    八十九    年      二      月    十七    日
                                                法院書記官  王朝枝


司法院資訊處製作；財團法人民間司法改革基金會備份。
